【裁判字號】    97,家上,116
【裁判日期】    971203
【裁判案由】    離婚
【裁判全文】
臺灣高等法院臺中分院民事判決         97年度家上字第116號
上  訴  人  乙○○
訴訟代理人  許錫津律師
被上訴人    丁○○
上列當事人間請求離婚事件，上訴人對於民國97年8月13日臺灣
臺中地方法院97年度婚字第528號第一審判決提起上訴，經本院
於97年11月19日言詞辯論終結，判決如下：
    主  文
原判決廢棄。
准上訴人與被上訴人離婚。
第一、二審訴訟費用由被上訴人負擔。
    事實及理由
一、本件上訴人起訴主張：兩造於民國（下同）70年4月20日結
    婚，並育有子女丙○○、甲○○二人，均已成年。婚後兩造
    感情尚稱和睦，詎料於92年間，被上訴人因懷疑伊有外遇，
    動輒執此為由與伊發生爭吵，除在家中屢屢以「不是人的丈
    夫，比鬼悽慘」、「為何不說跟人幹整天、骯髒人」、「跟
    女人不是1、2年了，已經跟5年了」、「我以後每天跟你去
    上班，我看你還能跟女人嗎」、「每天讓人騎、讓人用…」
    等言詞辱罵上訴人外，亦對外四處向上訴人之友人誣指上訴
    人在外通姦乙事，甚至在97年4月5日清明節全家返回苗栗祖
    墳掃墓時，當著上訴人親戚面前張揚此事，令上訴人顏面掃
    地。且被上訴人經常以學跳舞、上健身房為由，整天與友人
    在外，近凌晨始返家，置家庭生活於不顧，未盡為人妻母之
    責。被上訴人長期懷疑原告在外與人通姦，吵鬧不休，使上
    訴人精神飽受折磨，痛苦不已，致兩造感情破裂，伊本顧慮
    子女感受，百般忍耐，然被上訴人竟變本加厲，不顧夫妻情
    義，四處誣指伊有外遇，伊實已無法忍受，多次向被上訴人
    提出離婚之要求，然均遭被上訴人拒絕。被上訴人之行為，
    已令伊疲於應付，身心痛苦不堪，亦令兩造婚姻難以繼續維
    繫，爰依民法第1052條第1項第3款及同條第2項規定訴請離
    婚等語。並聲明：請准兩造離婚。
二、經原審為上訴人敗訴之判決，上訴人上訴，聲明：（一）原
    判決廢棄。（二）請准上訴人與被上訴人離婚。（三）第一
    、二審訴訟費用由被上訴人負擔。另除引用一審之陳述外，
    補稱：（一）被上訴人於原審所提出兩造所生子女丙○○於
    97年7月29日親筆書寫之內容，文中所提係丙○○因聽聞被
    上訴誆稱上訴人有外遇，証據經提出原審法院云云而受誤導
    ，乃依被上訴人之指示所寫。此由97年8月31日丙○○與上
    訴人之談話錄音內容可知。（二）被上訴人自92年間起無緣
    由的懹疑上訴人有外遇，屢以此為由向上訴人質問，致兩造
    常因此發生爭吵，期間上訴人除嚴詞否認有外遇之情外，亦
    向被上訴人說明絕無外遇，奈被上訴人常藉故無的放矢，除
    大聲以上述不堪入耳之言詞辱罵上訴人外，更出手捏上訴人
    ，長期以往，上訴人已不堪精神折磨。於95年12月2日中午
    ，在兩造位於台中市○○路○段163號住處，被上訴人又向上
    訴人質問外遇情事，並以煮菜之鍋鏟毆打上訴人，致上訴人
    一時情緒不耐，以手推開被上訴人，致其跌倒受有腿部傷害
    ，並經台灣台中地方法院核發96年度家護字第6號保護令。
    （三）就被上訴人於原審指控上訴人在97年3月20日再次動
    手毆打伊成傷之事，雖經台灣台中地方法院家事法庭裁定核
    發97年度家護字第962號通常保護令，惟此非事實，因經96
    年家護字第6號通常保護令事件、被上訴人假扣押伊財產等
    事件後，上訴人即醒悟被上訴人係假藉上訴人外遇為由，故
    意以言語辱罵、以手捏痛方式無理取鬧，目的欲使上訴人在
    盛怒之下作出不理性行為，被上訴人再控訴上訴人家庭暴力
    ，進而使上訴人遭受法院判刑、處罰，另可向上訴人請求民
    事賠償。因此自該事件後，上訴人即刻意避免與被上訴人單
    獨相處，兩人因此近一年均未同房，毫無夫妻之實。上訴人
    平日工作，下班回家後都待在1樓客廳，夜晚則與兒子甲○
    ○同睡。當天上午9時許，被上訴人突然又主動以上訴人有
    外遇為由爭吵，上訴人基於先前的經驗，任由被上訴人辱罵
    、拍打，並未還手或推開被上訴人，後來被上訴人自行報警
    到場處理，聲稱上訴人對伊實施家庭暴力行為云云。但當時
    到場處理之員警徐國庭已証稱：未見兩造有何人受傷。（四
    ）被上訴人既自92年間起即經常性的率加指責上訴人外遇，
    卻從未提出支持其懷疑之依據，且據多年以來，上訴人既自
    知本身清白，當然提出說明及辯解，惟被上訴人不採，其行
    徑已幾近無理取鬧，實則為求取得上訴人名下之房地產，才
    設詞上訴人外遇之藉口，並編撰上訴人慣常虐待之不實指控
    ，試問一般人能忍受無端之指控長達4年之久嗎？
三、被上訴人則辯稱：兩造結婚已逾27年，期間被上訴人付出青
    春歲月輔助上訴人經營公司、家庭，詎料上訴人於92年間竟
    移情別戀，與他人發生外遇，其後復屢屢因細故刁難被上訴
    人，動輒要求與伊離婚，兩造已逾一年未有性生活，上訴人
    甚而多次對被上訴人施以不法侵害行為，例如於95年10月31
    日15時許，持水果刀恫嚇伊，且以三字經辱罵；同年11月30
    日晚上，辱罵伊，並恫嚇要伊死；同年12月2日中午，伊正
    在煮菜時，竟推伊，致伊受有右大腿4.5×2.5公分、6.5×4
    公分瘀傷之傷害，並恫嚇要伊死，並經台灣台中地方法院核
    發96年度家護字第6號民事通常保護令在案，惟原告之暴力
    惡行仍未憚改，仍持續對被告施以言語暴力行為，且於97年
    3月21日再次動手毆打被告，致伊受有右前臂、右上臂、左
    前臂、右小腿挫傷等傷害。另上訴人返家時，身上留有其他
    女人之唇印或香水，被上訴人詢問，乃正常之反應，上訴人
    或因心虛，不但不回答，反出以不堪入耳之言論。但被上訴
    人願以最大包容希望上訴人回頭，故不同意離婚，倘上訴人
    願意回頭，兩造婚姻仍可維持。且婚姻破綻，上訴人應負較
    高過失責任，故其請求離婚實無理由等語，資為抗辯。並聲
    明：駁回上訴。
四、本件上訴人主張：兩造於70年4 月20日結婚，但自92年間起
    ，被上訴人因懷疑伊有外遇，動輒執此為由與伊發生爭吵，
    除在家中屢屢以「不是人的丈夫，比鬼悽慘」、「為何不說
    跟人幹整天、骯髒人」、「跟女人不是1 、2 年了，已經跟
    5年了」、「我以後每天跟你去上班，我看你還能跟女人嗎
    」、「每天讓人騎、讓人用…」等言詞辱罵上訴人外，亦對
    家人及四處向上訴人之友人誣指上訴人在外通姦乙事，甚至
    在97年4月5日清明節全家返回苗栗祖墳掃墓時，當著上訴人
    親戚面前張揚此事等情。已據上訴人提出戶籍謄本為証，並
    經証人即兩造之子女丙○○、甲○○及上訴人之母巫詹立冬
    、証人巫炳祥、許表禮証述明確（見本院卷第131至133頁、
    原審卷第56至57頁），復為被上訴人所不爭執（見原審卷第
    57頁、本院卷第133頁），自堪信上訴人上開主張為真正。
五、按民法第1052條第1項第3款所稱「不堪同居之虐待」，應就
    具体事件，衡量夫妻之一方受他方虐待所受侵害之嚴重性，
    斟酌當事人之教育程度、社會地位及其他情事是否已危及婚
    姻關係之維繫為斷，若受他方之虐待已逾越夫妻通常所能忍
    受之程度而有侵害人格尊嚴、人身安全者，即不得謂非受不
    堪同居之虐待。最高法院著有86年度台上字第2911號判例足
    參。又夫妻之一方，所指陳他方與人通姦之不實事實，苟非
    出於「故意」為空言，固可免受刑法所定「誣告罪」之處罰
    ，惟其所指他方與人通姦之不實情事，既足以毀人名節，倘
    客觀上已使他方受有重大侮辱，達於不堪續為同居之程度，
    即不能以其主觀上係出於「誤認」或「懷疑」，即排斥他方
    依民法第1052條第1項第3款之離婚請求權。（最高法院23年
    上字第678號、85年度台上字第1351號判決可參。）本件被
    上訴人以前揭所述不堪之字眼於家中或公開辱罵或指摘上訴
    人有外遇等情，既經認定如前揭所述，上開語言，顯足以使
    受辱罵之一方名節受損，且上訴人長期間受上開語言之侮辱
    及被上訴人情緒之表現，其精神上之痛苦亦可得而見。
六、雖被上訴人以上訴人有外遇一節為辯。然為上訴人所否認，
    被上訴人復未能舉証以實其說；證人巫詹立冬亦證稱，被上
    訴人打電話向伊稱上訴人有外遇，伊問上訴人，為上訴人否
    認（見本院卷第131頁反面）。是自難認被上訴人前開所辯
    為真正。至証人丙○○固於原審提出書狀載明其疑其父即上
    訴人有外遇等情節，惟其於本院則証述：「當時我父、母親
    吵的很兇，我媽媽說她有熊貓大觀園的錄影帶，我沒有看到
    錄影帶，但是她有帶我們去熊貓大觀園，我媽媽說錄影帶中
    有看到我父親出入…我剛才說的，都是我媽媽告訴我的。」
    ，顯見原審採為証據之証人丙○○書狀所述，非其親身經歷
    。自不足以認其書狀內容為真正。況被上訴人所提出之錄音
    譯文中關於熊貓大觀園之總幹事所言部分，對被上訴人質以
    上訴人是否曾到此來，其亦稱「哦哦，你是那位，你是之前
    那個，那個，他這陣子，有注意，有在注意。沒來，沒來，
    都沒來」（見本院卷第153頁）。是被上訴人所告訴子女即
    証人丙○○、甲○○者，其內容未必屬實。況証人丙○○亦
    陳稱：伊認為兩造不適合在一起，伊父早上大約七、八點出
    去，回家時間很晚，大約下午五、六點才回家，有時出去喝
    酒很晚才回家，伊不知伊父親是否有外遇，伊母親認伊父有
    外遇，但伊父從未承認有外遇等語。証人甲○○則証稱：伊
    母親的精神狀況會這樣，是因伊父有很多外遇跡象，諸如：
    伊母親說有女子打電話來，伊父親衣服上有口紅印、回家沒
    洗澡、只換洗衣服，身上有香水味等語；另又稱：伊強烈懷
    疑伊父親不是固定養一個女人。伊母親拿錄影帶給伊看，帶
    中可見伊父的車子與獅子會的獅兄進出酒店等語。是證人甲
    ○○、丙○○之疑上訴人有外遇或因被上訴人之陳述，或因
    上訴人至酒店應酬行為等所致，但仍不能確認上訴人有被上
    訴人所指稱之外遇行為，稽諸前開最高法院85年台上字第13
    51號判決意旨，被上訴人前開辱罵上訴人之語言或公然指摘
    其外遇之行為既逾越夫妻間相處可忍受之程度，而有損於上
    訴人人格之尊嚴，自不得以被上訴人之誤認或懷疑而排斥上
    訴人依民法第1052條第1項第3款主張之離婚請求權。
七、再參以被上訴人所提出之錄音帶譯文內，被上訴人指摘上訴
    人曾去過熊貓大觀園，其外遇女子居住該地，經上訴人否認
    ，惟被上訴人仍以不理性之態度一再重覆爭執。另標明七時
    三十分開始之錄音譯文中，被上訴人亦一再以不堪之語言對
    話，上訴人則答以「咱不要吵，咱不要吵，我真正，我比你
    朋友還不如。」、「你再講，你再講，我離開可以嗎？」、
    「每天都說那個（指女人）」、「咱家也不欠錢，咱家大家
    快快樂樂，我不談、我不談了，我不談了，都我的錯，都我
    錯」、「好啊，都是我的錯」、「都是我的錯」、「你不要
    再重覆了，好、好，你再繼續」等（見本院卷第84頁、第
    111至112頁），綜觀全部譯文內容，顯見被上訴人不斷、重
    覆指摘上訴人凌虐、外遇，上訴人則不願爭執，以求全之意
    安撫被上訴人。此均足証被上訴人與上訴人相處時以言詞對
    上訴人人格之傷害。被上訴人復以因為上訴人說其未去過熊
    貓大觀園，如果他有去，就表示他有外遇等（見本院卷第61
    頁反面、第133頁）做為其主張上訴人有外遇之依據。惟此
    推論並不符合邏輯，然上訴人仍一再堅信其主張、推論為正
    當，顯見其不合理性。另被上訴人於庭訊中亦喋喋不休，兩
    造之子甲○○並因而証稱：我以前沒有看過我母親情緒是這
    樣，如果我父親沒有問題，我母親為何會這樣。我沒有帶我
    母親去看精神科，是怕我父親用我媽媽的疾病訴請離婚等語
    。上訴人則稱：我希望可以過正常的生活，我太太自92年開
    始，每天都說我外面有女人等語（見本院卷第133頁）。益
    見被上訴人長期之上開行為、語言，確有使相處之人不能容
    忍、損及對方之人格尊嚴，使人精神痛苦之情況，甚而危及
    其婚姻之維繫。其子甲○○方有上開証述，僅被上訴人何以
    致此之原因，非証人所能判斷而已。
八、又原告本於民法第1052條第1項所列各款中之數項離婚事由
    提起離婚之訴，係合併提起數宗形成之訴，可致同一之法律
    效果，此種起訴之形態，學者謂之為重疊的訴之合併。其訴
    訟標的雖有數項，而僅有單一之聲明，法院如認定其中一項
    訴訟標的為有理由，即可為原告勝訴之判決。惟必須認定原
    告所主張之各項訴訟標的均無理由時，始得為其敗訴之判決
    。若原告以單一聲明，主張二個以上訴訟標的，而請求擇一
    為勝訴判決，則為選擇訴之合併。本件上訴人主張被上訴人
    有前揭於家中或家族墓地公然辱罵、指控其有外遇之行為，
    於社會道德觀念，自係使上訴人受有精神上之痛苦，兩造之
    子女丙○○、甲○○亦證稱兩造在家中無交集，有交集就是
    吵架，兩人不適合在一起等語。是被上訴人之行為顯已逾越
    夫妻通常所能忍受之程度而有侵害人格尊嚴與人身安全之情
    況，達於所謂不堪同居之虐待。上訴人依民法第1052條第1
    項第3款訴請離婚，洵屬有據，應予准許。就上訴人另依民
    法第1052條第2項訴請離婚，則無庸審究。至被上訴人所稱
    ，上訴人亦有對其凌虐、辱罵、毆打等之不當行為，係被上
    訴人有無民法第1052條各款項離婚請求權之問題，不能因而
    阻卻上訴人依民法第1052條第1項第3款離婚請求權之行使。
    被上訴人既一再主張伊不願離婚，亦未提起反訴。則縱上訴
    人確有被上訴人所指之上開行為，自非本院所得審究。併此
    敘明。
九、綜上所述，上訴人主張被上訴人有前揭對其公然辱罵、指責
    其有外遇等行為，自為可採，被上訴人抗辯因上訴人有外遇
    屬實一節，為無可取。從而，上訴人本於民法第1052條第1
    項第3款訴請離婚，為有理由，應予准許。原審為上訴人敗
    訴之判決，尚有未洽。上訴意旨指摘原判決不當，求予廢棄
    改判，為有理由。爰由本院予以廢棄改判，如主文第二項所
    示。兩造其餘攻擊防禦方法與判決之結果不生影響，自無庸
    一一論究，併此敘明。
十、據上論結，本件上訴為有理由，依民事訴訟法第450條、第
    78條、第463條，判決如主文。
中    華    民    國    97    年    12    月    3     日
                  民事第六庭    審判長法  官  袁再興
                                      法  官  陳賢慧
                                      法  官  吳惠郁
以上正本係照原本作成。
如對本判決上訴，須於收受判決送達後二十日內向本院提出上訴
書狀，其未表明上訴理由者，應於提出上訴後二十日內向本院提
出上訴理由書（須按他造人數附具繕本）。
上訴時應提出委任律師為訴訟代理人之委任狀。具有民事訴訟法
第四百六十六條之一第一項但書或第二項之情形為訴訟代理人者
，另應附具律師及格證書及釋明委任人與受任人有該條項所定關
係之釋明文書影本。
                                      書記官  江玉萍
中    華    民    國    97    年    12    月    5     日
                                                      Ａ


司法院資訊處製作；財團法人民間司法改革基金會備份。
